【裁判字號】    98,易,75
【裁判日期】    980730
【裁判案由】    業務侵占
【裁判全文】
臺灣高雄地方法院刑事判決                98年度易字第75號
公  訴  人  臺灣高雄地方法院檢察署檢察官
被      告  王丁慶
選任辯護人  單文程律師
上列被告因業務侵占案件，經檢察官提起公訴（97年度偵字第
22392 號），本院判決如下：
    主  文
王丁慶共同連續犯業務侵占罪，處有期徒刑貳年。
    事  實
一、王丁慶與黃復杰於民國91年4 、5 月間，合夥在台東縣綠島
    鄉（下稱綠島）投資購地建造「海閣林休閒渡假酒店」，共
    同籌劃設立翻天創新國際有限公司（設高雄市○○區○○○
    路000 號8 樓之5 ，下稱翻天創新公司），由黃復杰出資，
    總攬公司財政等營運事項，為翻天創新公司募後之實際負責
    人；王丁慶則擔任翻天創新公司之登記負責人，負責對外招
    募股東、籌措資金及其餘公司之業務，竟與黃復杰共同基於
    意圖為自己不法所有之概括犯意聯絡，自91年6 月24日起至
    92年3 月5 日間止，於綠島進行購地之際，竟將部分募得資
    金，連續多次由王丁慶或不知情之該公司財務經理黃建樺，
    將翻天創新公司對外募集之資金，匯入帳戶存摺及印鑑均由
    黃復杰所保管之翻天創新公司設於中國信託商業銀行前鎮分
    行帳戶（帳號：000000 000000 號，或匯入黃復杰另外經營
    之通世達有限公司（登記負責人為馬子強，下稱通世達公司
    ）設於華南商業銀行南高雄分行、玉山商業銀行高雄分行之
    帳戶（帳號分別為：0000 00000000 號、0000000000000 號
    ）；或轉匯入黃復杰之配偶詹雅如、黃復杰之友人蔡德揚、
    通世達公司職員王夢麟、林宏銘之帳戶，及通世達公司上開
    設於華南商業銀行南高雄分行、玉山商業銀行高雄分行之帳
    戶，而協助黃復杰提領使用，總計侵占翻天創新公司之金額
    共計新台幣（下同）72,094,200元。嗣於92年4 、5 月間，
    翻天創新公司名義對外招募之股東郭松益、林宗明、郭旭立
    發現翻天創新公司遲未購地建造海閣林休閒渡假飯店，認受
    詐騙，因而向法務部調查局高雄市調查處檢舉，始循線查獲
    上情。
二、案經臺灣高雄地方法院檢察署檢察官自動檢舉偵查起訴。
    理  由
一、有關證據能力之說明：
    本件傳聞證據，檢察官、被告及辯護人於本院最後一次審理
    中，均同意列為證據（本院易字卷第40頁）；本院審酌此等
    傳聞證據之取得過程並無瑕疵，與待證事實具有關聯性，且
    證明力非明顯過低，依刑事訴訟法第159 條之5 第1 項之規
    定，認均具有證據能力。
二、被告之辯稱：
    訊據被告王丁慶坦承與黃復杰於上開時、地，合夥在綠島投
    資購地，預計建造「海閣林休閒渡假酒店」，並共同籌劃設
    立翻天創新公司，由黃復杰擔任該公司募後實際負責人，王
    丁慶則擔任該公司登記負責人，負責對外招募股東、籌措資
    金等業務，並依黃復杰指示，將公司募得之上開資金匯入黃
    復杰指示之帳戶之事實；惟矢口否認與黃復杰有共同侵占翻
    天創新公司投資款項之犯行，並辯稱我匯款金額7 千2 百多
    萬元，都被黃復杰拿走，匯那麼多錢給黃復杰，因當時我負
    責招募資金，我向股東拿錢後，是把錢拿給黃復杰，讓他蓋
    旅館，我匯給黃復杰7,200 多萬元後，發現黃復杰沒任何動
    作，我就停止匯款，公司有告黃復杰，又黃復杰也有跟我借
    錢，都沒有還我云云。經查：
三、本院得心證之理由：
(一)被告王丁慶於調查局訊問時供稱：翻天創新公司是由黃復杰
    策劃並出資成立，再以我名義申請登記為翻天公司之負責人
    ，並委由我擔任董事長，公司之策劃成立過程及以興建「海
    閣林休閒渡假酒店」名義招募合夥股東，都是黃復杰先擬好
    構想，再與我討論執行細節，合夥預定契約書亦是黃復杰擬
    好，由我陪同至康四評律師事務所簽證，我在公司擔任董事
    長，負責合夥股東招募、業務等業務，估算翻天公司自91年
    4 、5 月間成立至92年8 月底，以興建海閣林休閒渡假酒店
    的名義向社會大眾吸收資金總計約162,135,000 元，該資金
    存在中國信託銀行前鎮分行開立的公司帳戶，翻天公司在中
    國信託銀行前鎮分行之帳戶存摺印章均由黃復杰保管，並由
    黃復杰陸續領走7,200 餘萬元，但迄92年、3 月間，仍未見
    黃復杰在綠島買好土地，翻天公司在前鎮分行000000000000
    號帳戶內的錢，是投資人匯進來的錢，要投資翻天公司在綠
    島所蓋的飯店，帳戶的錢全部被黃復杰領走，黃復杰知道是
    投資款，因為公司是他規劃的，他知道這錢是投資人匯進來
    ，也知道錢是用來買土地蓋飯店用的，我所以把印章存摺交
    給黃復杰，因為黃復杰是我老闆，是他請我來擔任翻天公司
    的負責人等語。是被告王丁慶顯有利用翻天創新公司登記負
    責人之地位，向大眾集資後，將該公司募得約7,200 萬元之
    投資款，協助匯入黃復杰指定之上開帳戶，供黃復杰隨時提
    領花用之事實甚明。
(二)證人即翻天創新公司員工黃建樺於調查局訊問時證稱：我自
    翻天創新公司成立時進入公司，擔任行政事務，92年初擔任
    財務經理，翻天創新公司原實際負責人為黃復杰，92年3 月
    間由王丁慶接手，公司成立至今吸收之公司資金約1 億6 千
    2 百餘萬元，交付給黃復杰的有72,094,200元，是我與王丁
    慶依黃復杰指示，將公司資金匯入由黃復杰保管存摺印章之
    翻天創新公司帳戶、通世達公司帳戶，嗣於92年4 月間，我
    有向黃復杰取回翻天公司帳戶存摺、印章等語（調查卷第13
    至16頁）；另證人即通世達公司會計徐淑瑩證稱：我於91年
    4 月至92年2 月間，於通世達公司擔任會計，91年6 月間黃
    復杰有交代1 本翻天公司中國信託銀行前鎮分行存款帳戶存
    摺給我保管，黃復杰自己保管該帳戶之翻天創新公司之大、
    小章，我依黃復杰指示提領現金交予黃復杰，或是匯款至黃
    復杰指示之通世達公司帳戶或其餘帳戶等語（調查卷第24頁
    ）；本件復有翻天創新公司於中國信託商業銀行前鎮分行帳
    號000000000000號帳戶之歷史交易查詢報表、對帳單、證人
    王丁慶匯款511,200 元至通世達公司設於華南商業銀行南高
    雄分行帳戶（帳號：000000000000號）之中國信託商業銀行
    匯款申請書、證人王丁慶以現金50萬元存入通世達公司於玉
    山商業銀行高雄分行（帳號：0000000000000 號）之存款憑
    條在卷可證。是本件於上開期間，王丁慶確有將翻天創新公
    司募得之上開投資款匯入黃復杰指定之上開帳戶等情無誤。
(三)被告王丁慶於雖辯稱：我匯款金額7 千2 百多萬元，都被黃
    復杰拿走，當時我負責招募資金，匯款是要給黃復杰在綠島
    購買土地，帳戶的錢全部被黃復杰領走云云；惟查：證人即
    共同被告黃復杰於調詢及偵查中證稱：通世達公司90年9 月
    間因經營不善，我與馬子強協議接手該公司，由我接任董事
    長，馬子強擔任總經理，公司負責人仍登記為馬子強，我只
    負責公司財務控管，我當時向王丁慶建議成立翻天公司，主
    要是規劃成立公司後籌募資金，以便在綠島買土地興建飯店
    ，並協助王丁慶完成公司的成立登記，我替王丁慶規劃成立
    翻天公司前，沒獲任何酬勞，前後我為了規劃成立翻天公司
    總計支付1 千萬元左右，我有要求王丁慶在公司營運後還給
    我代為支付的1 千萬元資金，王丁慶也答應給我翻天公司20
    至30％的股份，如公司有盈餘，我就可分配公司營運的利潤
    ，王丁慶自91年5 月起，分3 個月共計匯款1 千7 百多萬元
    到我太太詹雅如的帳戶清償我代為墊支的1 千萬元資金；黃
    建樺是翻天公司負責財務的幹部，徐淑瑩於90年10月至92年
    7 月間在通世達公司擔任會計；翻天公司成立後，我在中信
    銀前鎮分行以翻天公司名義開立000-00-00000-0-0號帳戶作
    為存款之用，跟王丁慶談到投資通世達公司的資金問題時，
    要王丁慶直接把錢匯到通世達公司，但王丁慶表示他要把翻
    天公司上述存款帳戶存摺及印鑑直接交給通世達保管，我同
    意後，即將上述帳戶之印鑑及存摺分別交待馬子強及徐淑瑩
    保管，通世達公司要使用資金時，由馬子強使用印鑑交由徐
    淑瑩去領款，王丁慶匯給我的款項，總數約在7,200 萬元左
    右；其中徐淑瑩提領現金給我的部分，是交給我個人支付帳
    款之用；另一部分是我付給馬子強的薪資，轉帳匯款到我
    太太帳戶內的部分是供我家用，轉帳匯款到其他我朋友帳戶
    內，是朋友向我借款，借款有的掛在通世達帳目內，部分掛
    在我個人帳內，另轉帳到通世達帳戶的款項由馬子強作為通
    世達公司營運開銷；7,200 萬元確實是王丁慶投資通世達公
    司之用，當時我跟王丁慶說通世達公司不錯，可以投資，希
    望他把錢匯到通世達公司，他把翻天帳戶存摺給我，叫我自
    己提領裡面的錢，說這樣比較好作帳，我就把翻天公司帳戶
    的錢提領用掉，王丁慶投資通世達，當時講好如果通世達公
    司有盈餘，我與王丁慶一人一半，但公司還沒有盈餘；又帳
    戶內7,200 萬元是王丁慶要投資通世達公司的資金，當時我
    要他直接匯錢到通世達的帳戶，他說不用，就把翻天公司的
    印章及存摺交給我，叫我自己領，一開始我不知道那是翻天
    投資人的股金，過3 、4 個月，我提領1 千多萬元才知道，
    當時我有跟王丁慶講，他說他公司的帳會做好，叫我放心等
    語（影二卷第2 至14頁、影三卷第4 至12、25、26頁）；另
    於本院審理中證稱：剛開始不知道7 千多萬元，是股東繳給
    翻天公司的股本，經4 個多月領用1 千多萬元後，我有跟王
    丁慶講這是翻天公司的錢不能用，王丁慶說他會處理，之後
    的6 千多萬元，我知道是翻天的股本，可我認為王丁慶會處
    理，所以我才繼續領用等語（本院92易2253影卷第13頁）；
    是本件被告王丁慶將翻天創新公司募得之投資款匯入黃復杰
    所指定之上開帳戶內，顯係作為其投資通世達公司之用途，
    而非匯款給黃復杰在綠島購買土地甚明。
(四)綜上所述，被告王丁慶上揭所辯，顯係事後卸責之詞，不足
    採信，其與黃復杰共同業務侵占之犯行，應堪認定。
二、新、舊新法之比較：
    按刑法前於94年2 月2 日修正公布，並於95年7 月1 日施行
    ，另刑法施行法第1 條之1 亦於95年6 月14日經總統以華總
    一義字第00000000000 號令公布施行。按行為後法律有變更
    者，適用行為時之法律，但行為後之法律有利於行為人者，
    適用最有利於行為人之法律，修正後刑法第2 條第1 項定有
    明文。此條規定係規範行為後法律變更所生新舊法律比較適
    用之準據法，本身尚無新舊法比較之問題，於新法施行後，
    應一律適用修正後刑法第2 條第1 項之規定，為「從舊從輕
    」之比較，先予敘明。再按本次法律變更，比較時應就罪刑
    有關之共犯、未遂犯、想像競合犯、牽連犯、連續犯、結合
    犯，以及累犯加重、自首減輕暨其他法定加減原因（如身分
    加減）與加減例等一切情形，綜其全部罪刑之結果而為比較
    （最高法院95年5 月23日95年度第8 次刑庭會議決議參照）
    。查本件被告行為後，刑法就下列條文業有修正：
(一)就法定罰金刑最低刑度之變更：
    刑法第336 條第2 項業務侵占罪之主刑為6 月以上5 年以下
    有期徒刑，得併科3 千元以下罰金。本件被告犯罪時之刑法
    就罰金刑之規定，依修正前刑法第33條第5 款規定，罰金刑
    應處銀元1 元以上，並應依修正前罰金罰鍰提高標準條例第
    1 條規定，就其原定數額得提高為2 倍至10倍，但法律已依
    一定比率規定罰金或罰鍰之數額或倍數者，依其規定。惟95
    年7 月1 日施行之修正後刑法第33條第5 款則規定：「罰金
    ：新臺幣一千元以上，以百元計算之」，而95年6 月14日修
    正公布之刑法施行法第1 條之1 第2 項規定：「94年1 月7
    日刑法修正時，刑法分則編未修正之條文定有罰金者，自94
    年1 月7 日刑法修正施行後，就其所定數額提高為30倍，但
    72年6 月26日至94年1 月7 日新增或修正之條文，就其所定
    數額提高為3 倍」，經比較修正前後之罰金刑輕重，該罰金
    刑之最低刑度於修法後已有加重，故以修正前之規定較有利
    於被告。
(二)共同正犯：
    刑法第28條修正前規定「2 人以上共同實施犯罪之行為者，
    皆為正犯」，修正後規定「2 人以上共同實行犯罪之行為者
    ，皆為正犯」，修法後將完全未參與犯罪行為之實行之陰謀
    共同正犯及預備共同正犯刪除。新舊法比較結果，以修正後
    之規定，有利於被告。
(三)就連續犯條文之變更：
    本件被告之犯行，因行為後新修正之刑法業已刪除連續犯之
    規定。又刪除連續犯之規定，雖非犯罪構成要件之變更，但
    顯已影響行為人刑罰之法律效果，自屬法律有變更，依新法
    第2 條第1 項規定，比較新、舊法結果，修正後之規定並非
    較有利於被告，是依刑法第2 條第1 項之規定，應適用行為
    時之法律，即應適用修正前刑法第56條連續犯之規定。
(四)罰金刑加重之適用：
    刑法罰金刑之加重，依修正後刑法第67條規定，其最高度及
    最低度同加重之，較修正前刑法第68條所定，僅加重其最高
    度，為不利於被告，自應適用修正前之刑法。
(五)綜上，經綜合比較新、舊法之適用結果，本件涉及罪數之適
    用，以修正前刑法規定有利於被告，是應依刑法第2 條第1
    項前段規定，整體適用修正前之刑法規定。
三、核被告王丁慶所為，係犯刑法第336 條第2 項之業務侵占罪
    。被告王丁慶與黃復杰就前開業務侵占犯行，有犯意連絡、
    行為分擔，均為共同正犯。被告王丁慶利用不知情之證人黃
    建樺匯款而為業務侵占，係間接正犯。被告多次業務侵占行
    為，時間緊接，所犯罪名相同，顯係出於概括之犯意為之，
    為連續犯，應依修正前刑法第56條之規定以一罪論，並加重
    其刑。審酌黃復杰係翻天創新公司之幕後實際負責人，且本
    件上開投資款，主要皆係匯入黃復杰指定之上開帳戶，供黃
    復杰隨時提領花用；而被告王丁慶僅係居於利用翻天創新公
    司登記負責人之地位，向大眾集資後，協助黃復杰共同挪用
    侵占翻天創新公司之上開資金，作為投資通世達公司之用途
    ，然尚未獲利；又被告王丁慶犯後否犯行，未見悔意，且與
    黃復杰迄未將上開7,200 萬元投資款返還翻天創新公司等一
    切情狀，爰量處如主文所示之刑。至扣案之認購投資人股東
    名冊、招募投資款帳戶交易明細及匯款單、業務獎金作業辦
    法、業務員獎金及薪資總表、購置綠島土地契約書及權狀影
    本、王夢麟與公司員工合照、王夢麟退出開發案切結聲明書
    、翻天創新公司及海閣林酒店股份公司總分類帳各1 份、合
    夥預定契約書486 份，均為翻天創新公司之內部營運資料，
    為翻天創新公司所有，非本件被告犯罪所用之物，均不予宣
    告沒收。
四、據上論斷，應依刑事訴訟法第299 條第1 項前段，刑法第2
    條第1 項，修正前刑法第28條、第56條、第336 條第2 項，
    修正前罰金罰鍰提高標準條例第1 條前段，刑法施行法第1
    條之1 ，判決如主文
本案經檢察官黃子宜到庭執行職務。
中    華    民    國    98    年    7     月    30    日
                  刑事第十二庭  審判長法  官  黃建榮
                                      法  官  楊珮瑛
                                      法  官  蘇揚旭
以上正本證明與原本無異。
如不服本判決應於收受送達後10日內向本院提出上訴書狀，並應
敘述具體理由；如未敘述上訴理由者，應於上訴期間屆滿後20日
內向本院補提理由書（均須按他造當事人之人數附繕本）「切勿
逕送上級法院」。
中    華    民    國    98    年    7     月    30    日
                                      書記官  莊正彬
附錄本判決論罪之法條：
修正前刑法第336條
(公務公益侵占罪、業務侵占罪)
對於公務上或因公益所持有之物，犯前條第1 項之罪者，處1 年
以上7 年以下有期徒刑，得併科5 千元以下罰金。
對於業務上所持有之物，犯前條第1 項之罪者，處6 月以上5 年
以下有期徒刑，得併科3 千元以下罰金。
前二項之未遂犯罰之。

司法院資訊處製作；財團法人民間司法改革基金會備份。
